行　政　法　院　判　決　　　　　　　　　　　　　　　　八十七年度判字第七號
　　原　　　告　甲○○
　　被　　　告　經濟部中央標準局
右當事人間因新型專利舉發事件，原告不服行政院中華民國八十六年八月七日台八十
六訴字第三一五三七號再訴願決定，提起行政訴訟，本院判決如左︰
　　主  文
原告之訴駁回。
　　事  實
緣本件關係人李吉成於民國七十九年三月十三日以其「全開罐蓋附屬湯匙結構改良」
係將湯匙之柄體末端與杓體末端銜接，並設有相互展摺相對嵌合卡結之凸體與嵌合槽
，俾使湯匙能一體成形製造，且僅須攤平即可使用等情，向被告申請新型專利，經被
告編為第00000000號審查、再審查，准予專利，於公告期滿審查確定後，發
給新型第六三四八二號專利證書。嗣原告以本案結構特徵與公開在先之美國第000
0000號專利案（以下稱引證案）相同，不具首創性，有違核准專利當時（以下簡
稱當時）專利法第九十五條、第九十六條第一款及第五款之規定，對之提出舉發。案
經被告審查，為「本案舉發成立，應撤銷其專利權」之審定。關係人向經濟部及行政
院提起訴願、再訴願，均遭駁回，訴經本院八十五年度判字第一四六五號判決，將再
訴願決定、訴願決定及原處分均撤銷。被告重行審查，為「本案舉發不成立。」之審
定，發給（）台專（判）○二○二一字第一四八二四五號專利舉發審定書。原告不
服，提起訴願、再訴願，遞遭決定駁回，遂提起行政訴訟。茲摘兩造訴辯意旨如次
：
原告起訴意旨略謂︰按「凡對物品之形狀、構造或裝置首先創作合於實用之新型者，
得依本法申請專利。」乃係專利法第九十五條所規定。又核准專利之新型，任何人有
違反當時專利法第九十五至九十七之規定，應撤銷其新型專利權者，依同法第一百十
條準用第六十一條規定，得具附具證據，向專利局舉發之。今查被告審定本案應舉發
不成立之理由主要係謂：係認為本案與引證案雖皆於兩折疊端間設韌帶（引證案之鉸
楝），其一端並設卡結凸體（舌部），卡結凸體（舌部）與柄體對應具斜（弧形）導
面（圓形邊緣），另一端設嵌合槽（承窩）兩側設卡結點（加強肋部），為本案卡結
凸體之斜導面與嵌合槽之卡結點形成逆向卡制之定位結果，係為引證案所不及，本案
具進步性。又本案專利說明書第四頁雖僅載柄體末端凸設有一卡凸體，卡結凸體斷面
呈斜擴張狀，內側面具有斜（弧形）導面，但參照圖示六，關係人主張其弧形係指呈
上寬下窄之斜導面，卡結凸體之下側兩鈍角為具有弧形之倒角構造云云，係與說明書
相符。又本案之卡結凸體與嵌合槽，如在同一平面觀之，固亦具有重疊面設計，為本
案杓體（嵌合槽）與柄體（卡結凸體）設計，分屬相交九十度之兩平面，可一體成形
（見圖式四），自不發生不能脫模問題，亦有實物可證，此特徵亦係引證案所未揭示
，本案無違當時專利法第九十五條、九十六條第一款及第五款之規定，乃為本案舉發
不成立之審定。原再訴願機關以行政訴訟法第四條規定，行政法院八十五年度判字第
一四六號判決有拘束各機關之效力，系爭案被告依上開判決意旨所為舉發不成立之審
定，應予維持，遂駁回其訴願，經核並無不妥。原處分及原決定均應予維持。惟經原
告詳細研判後發覺：該被告認定之理由，容或有誤，實有可議之處，故特詳述理由如
后：一、依被告係於八十三年三月二十五日台專判○二○二二字第一○六六二六號舉
發審定書理由第五項中「本案之構造特點與引證案相較，兩者之折疊裝置皆為於兩折
疊端間設韌帶（鉸鍊），其一端並設卡凸體（舌部），卡結凸體（舌部）與柄體對應
面具斜（弧形：參說明書第四頁）導面（圓形邊緣），另一端設嵌合槽（承窩），於
嵌合槽（承窩）兩側設卡結點（加強肕部）：本案之構造特點於申請前見諸刊物，難
謂首先創作。」第六項答辯理由稱「本案卡結凸體之斜導面與嵌合槽之卡結點形成逆
向卡制之定位效果，惟本案說明書第四頁亦載有弧形導面之設計，足證斜導面之差異
僅為不同之實施例，尚非本案之主要特點。引證案係美國專利案，其是否於本國產品
製造未足作為本案具進步之證明，至引證案得否以模具一次製作完成並不影響本案構
造之已見公開。」據上論結，本案違反修正前專利法第九十條、第九十六條第一、五
款之規定舉發成立，應撤銷其專利權。並本案於訴願、再訴願均遭駁回。又依專利法
第九十五條所規定「凡對於物品之形狀、構造或裝置首先創作合於實用之新型者，得
依本法申請專利」，其中「首先創作」之定義：顧明思義為須具有前所未有之新穎性
創作，並合於實用之新型者。然本案已於上開述明「兩者之折疊裝置皆為於兩折疊端
間設韌帶（鉸鍊），其一端並設卡結凸體（舌部），卡結凸體（舌部）與柄體對應面
具斜（弧形：參說明書第四頁）導面（圓形邊緣），另一端設嵌合槽（承窩）兩側設
卡結點（加強肋部）；本案之構造特點於申請前見諸刊物，難謂首先創作。」因此本
案其並未具有新穎性而合乎首先創作之規定，已顯然確定。況且本本案經歷處分、訴
願、再訴願等機關等多位專業審查委員已重覆確定此點，關於此點應無爭議。二、關
於本案被告之所以會更改前決定而作出舉發不成立之審定，完全依行政法院八十五年
度判字第一四六號判決有拘束各關係機關之效力。本案被告依上開判決意旨所為舉發
不成立之審定，而舉發不成立審定書理由以「本案卡結凸體之斜導面與嵌合槽之卡結
點形成逆向卡制之定位效果，係為引證案所不及，本案具進步性」為理由。為此原告
不得不佩服關係人歪曲事實之辯解功力及對於行政法院承審法官對於「專利法進步性
」一時遭關係人所蒙閉進而作出將關係人再訴願決定、訴願決定及原處分均撤銷之判
決。或許當時承審法官只聽關係人一面之詞，並未給與原告同等申訴機會直接判決關
係人勝訴，因此原告特此希對於「專利進步性」能夠釐清其真髓所在。而上述「本案
卡結凸體之斜導面與嶡合槽之卡結點形成逆向卡制之定位效果，係為引證案所不及，
本案具進步性」為理由，顯而對於凹折式湯匙之結構設計實用上並無所謂進步可言，
因其卡結凸體之斜導面與嵌合槽之卡結點於製作上必須有較多之重疊卡擋距離才有所
謂「形成逆向卡制之定位效果」，然（卡結凸體）與（嵌合槽）因其為重疊面設計，
是以兩者如製作上有所謂較多之重疊卡擋距離則必發生無法脫模之問題，而兩者如製
作上有如因應脫模問題於重疊卡擋距離勢必有所限制，當然就無法謂可真正達到「形
成逆向卡制之定位效果」。再就本案如能達到「形成逆向卡制之定位效果」對於實用
上幫助不大，因其組立後柄體與杓體可以結合不會脫離，即具有實用性，如柄體與杓
體於實際使用上（如有食用過八寶粥者應有此體驗）強有力定位效果，並無對於湯匙
使用上有所謂進步性可言。因本案與引證案真正之創作重點與功效均為柄體與杓體以
韌帶展開定位使用，柄體與杓體凹折縮小體積以供容納於罐蓋內，因此原處分「系爭
案卡結凸體之斜導面與嵌合槽之卡結點形成逆向卡制之定位效果」只是關係人在與引
證案比較上無有利反駁之詞，而所作推脫之詞，並無功效增進已然至明。此點由附件
四中「第六項答辯理由稱本案卡結凸體之斜導面與嵌合槽之卡結點形成逆向卡制之定
位效果，為本案說明書第四頁亦載有弧形導面之設計，足證斜導面之差異僅為不同之
實施例，尚非本案之主要特點。」此點疑慮事實真象應由原告、關係人等具有多年製
造經驗者當庭陳訴之機會，希事實審法院曉諭兩造為適當完全言詞辯論，使得盡其攻
擊防禦之能事，始足以資判斷，本件再訴願決定、訴願決定及原處分，均依行政法院
八十五年度第一四六號判決有拘束各關係機關之效力，維持原判決，為此等同原告於
訴願、再訴願程序完全無再辯解之機會，是以本案之事實惟有賴行政法院給予原告言
詞陳訴機會。三、原處分舉發不成立審定書理由「本案之卡結凸體與嵌合槽，如在同
一平面觀之，固亦具有重疊面設計，為本案杓體（嵌合槽）與柄體（卡結凸體）設計
，分屬相交九十度之兩平面，可一體成形（見圖式四），自不發生脫模問題，亦有實
物可證，此特徵亦係引證案所未揭示。」一段本案與引證案兩者之差異只是本案之卡
結凸體與斜導面及卡結凸體之下側兩鈍角為具有弧形之倒角構造，此為生產時依引證
案主要結構特徵稍加改變其尺寸，而認為引證案並未揭露，此段言詞實非熟悉該項行
業人士所能接受者。在本案與引證案幾乎完全相同之構造，且經美國專利局審查通過
，如若其未能生產實施者，根本無法通過美國專利局嚴格審查。況且此點只為並不影
響系爭案以見公開之事實，如附件四中「第六項末端所稱：引證案係美國專利案，其
是否於本國產品製造未足作為本案具進步性之證明，至引證案得否以模具一次製作完
成並不影響本案構造之已見公開。」因之原處分咸認本案之卡結凸體與嵌合槽，如在
同平面觀之，固亦具有重疊面設計，為本案杓體（嵌合槽）與柄體（卡結凸體）設計
，分屬相交九十度之兩平面，可一體成形（見圖式四），自不發生脫模問題，亦有實
物可證，此特徵亦係引證案所未揭示等理由自然謂為不可採云云，徵諸上開說明，自
有率斷、偏坦之失，已然至明。四、再者，系爭案依被告係於八十三年三月二十五日
台專判○二○二二字第一○六六二六號舉發審定書判定「舉發成立」，再經訴願、再
訴願機關均維持原處分、原決定，是以被告所述之立法原意以及配合專利審查基準、
審查實物等觀之，尤其本案其於結構特徵、操作手段、創作目的及功效均與引證相同
下，自難謂有首先創作。且依專利法之立法精神，本案與引證案之所有已見公開結構
特徵均納入其專利保護範圍，對於業界以引證案實施時是否能判斷兩者之差異，否則
業界將處於本案專利排它而受其宰制，因專利範圍為及侵權之判斷，如本案將已見
公開結構佔諸己有，如其勢必影響該項產業之發展，而如此已明顯違背專利法之立法
精神，而原處分、訴願決定、再訴願決定均未能明察秋毫，其有不當違法之失，實已
不言而喻。五、再查本案之結構特徵、操作手段、創作目的及功效與引證案相同下，
依引證案已公開技術內容於卡結凸體之斜導面與嵌合槽之卡結點稍加修飾形成逆向卡
制之定位效果，而形成逆向卡制效果之結構實施，對於業界或非從事該項行業者亦是
易於思及者，如以卡結凸體之斜導面（引證案為弧形導面），並本案說明書第四頁亦
載有弧形導面之設計，足見斜導面之差異僅為不同之實施例，尚非本案之主要特點，
斜導面之差異只是尺寸改變而已，本案違反當時專利法第九十五條、九十六條第一款
及第五款之規定，至為顯明。綜上所陳，本告訴案之原處分、原各級決定機關，不論
在認事、用法上均有缺陷，其處分結論是有不當；懇祈判決將原決定及原處分均予撤
銷等語。
被告答辯意旨略謂︰一、本案「全開罐蓋附屬湯匙結構改良」，其特徵在於：柄體與
杓體銜接端同側具有可行展摺之韌帶，柄體末端凸設有卡結凸體，卡結凸體與柄體相
對應面具斜導面，杓體設有嵌合槽與卡結凸體對應，並得依韌帶展開嵌合，嵌合槽兩
側設有卡結點，俾柄體之卡結凸體卡入時形成加強定位。經查本案曾為舉發成立之審
定，而經訴願、再訴願後，行政法院以八十五年度判字第一四六五號判決撤銷原處分
，依行政訴訟法第四條規定，此判決有拘束各機關之效力，故本局重為審查本案係有
法律依據。原告僅援引最初審查結果而認為本局重新審查不當，顯係偏頗之詞，且亦
與現行法規不符。另本案與引證案雖皆於兩折疊端間設韌帶（引證案之鉸鏈），其一
端並設卡結凸體（舌部），卡結凸體（舌部）與柄體對應面具斜（弧形）導面（圓形
邊緣），另一端設嵌合槽（承窩），於嵌合槽（承窩）兩側設卡結點（加強肋部），
惟本案卡結凸體斜導面與嵌合槽之卡結點形成逆向卡制之定位效果，係為引證案所不
及，本案當具進步性。二、又本案專利說明書第四頁雖僅載柄體末端凸設有一卡結凸
體，卡結凸體斷面呈斜擴張狀，內側面具有斜導面，但由圖式六，關係人主張其弧形
係指呈上上窄之斜導面，卡結凸體之下側兩鈍角為具有弧形之倒角構造，係與說明
書相符，又本案之卡結凸體與嵌合槽，如在同一平面觀之，固具重疊面之設計。惟本
案杓體與柄體設計，分屬相交九十度之兩個平面，可一體成形，自不發生產品無法脫
模之問題，且有樣品可稽，此特徵亦為引證案所不具。而本案依申請專利範圍所揭特
徵，係一整體性構造，並不能由部分元而據以認定其特徵，故主張申請專利範圍的部
分刪除，顯有擴張其主張之情事，所訴理由並不足採。綜上所述，本局所為本案舉發
不成立之審定並無違法，本案原告之訴無理由，敬請判決駁回原告之訴等語。
    理  由
按凡對於物品之形狀、構造或裝置，首先創作，合於實用之新型者，得依法申請專利
，為當時專利法第九十五條所規定。又核准專利之新型，任何人認有違反當時專利法
第九十五條至九十七條之規定，應撤銷其新型專利權者，依同法第一百十條準用第六
十一條規定，得附具證據，向專利局舉發之；從而有無應撤銷專利權之情事，依法應
由舉發人附具證據供查。本件「全開罐蓋附屬湯匙結構改良」新型專利舉發案，被告
以本案特徵在於柄體與杓體銜接端同側具有可行展摺之韌帶，柄體末端凸設有卡結凸
體，卡結凸體與柄體相對應面具斜導面；杓體設有嵌合槽與卡結凸體對應，並得依韌
帶展開嵌合，嵌合槽兩側設有卡結點，俾柄體之卡結凸體卡入時形成加強定位。引證
案所揭示之折疊式湯匙構造，其折疊之兩把柄部間設有一中間橫向可彎鉸鏈；將把柄
分成兩部分並向後折疊至存放位置之相互連結裝置，包括由一把柄部所支撐之舌部，
及另一把柄所支撐之承窩，舌部可設為圓形邊緣，承窩可設加強肋部。本案與引證案
雖皆於兩折疊端間設韌帶（引證案之鉸鏈），其一端並設卡結凸體（舌部），卡結凸
體（舌部）與柄體對應面具斜（弧形）導面（圓形邊緣），另一端設嵌合槽（承窩）
，於嵌合槽（承窩）兩側設卡結點（加強肋部），惟本案卡結凸體斜導面與嵌合槽之
卡結點形成逆向卡制之定位效果，係為引證案所不及，本案具進步性；又本案專利說
明書第四頁雖僅載柄體末端凸設有一卡結凸體，卡結凸體斷面呈斜擴張狀，內側面具
有斜（弧形）導面，但參照圖式六，關係人主張其弧形係指呈上上窄之斜導面，卡
結凸體之下側兩鈍角為具有弧形之倒角構造云云，係與說明書相符。又本案之卡結凸
體與嵌合槽，如在同一平面觀之，固亦具有重疊面之設計，惟本案杓體（嵌合槽）與
柄體（卡結凸體）設計，分屬相交九十度之兩個平面，可一體成形（見圖式四），自
不發生產品無法脫模之問題，亦有實物樣品可證，此特徵亦係引證案所未揭示，本案
無違當時專利法第九十五條、第九十六條第一款及第五款之規定，乃為本案舉發不成
立之審定。原告不服，循序提起行政訴訟，指稱：本案依被告前八十三年三月二十五
日台專判二○二二字第一○六六二六號舉發審定書內容，已足以證明本案設韌帶、卡
凸體、卡結凸體、斜導面、嵌合槽、卡結點等構造特點，已見諸刊物，且經訴願、再
訴願機關重覆此觀點。而被告竟更改原處分，並完全依本院八十五年度判字第一四六
號判決，並以「本案卡結凸體之斜導面與嵌合槽之卡結點形成逆向卡制之定位效果，
係為引證案所不及，本案具進步性」為理由，而為撤銷原處分、訴願決定、再訴願決
定之判決。但實用上，本案如能達到「形成逆向卡制之定位效果」功能，對使用上幫
助不大，因此原處分以「系爭案卡結凸體之斜導面與嵌合槽之卡結點形成逆向卡制之
定位效果」而認定具進步性，僅是推脫之詞，並無功效增進。且本案已將公開結構納
入申請專利範圍，已明顯違背立法精神云云。經查本案前曾經被告為舉發成立之審定
，而經訴願、再訴願決定後，本院以八十五度判字第一四六五號判決撤銷原處分。依
行政訴訟法第四條規定，此判決有拘束各機關之效力。故被告重為審查本案係有法律
依據。原告僅援引最初審查結果而認為被告重新審查不當，顯係偏頗之詞，且亦與現
行法規不符。另本案與引證案雖皆於兩折疊端間設韌帶（引證案之鉸鏈），其一端並
設卡結凸體（舌部），卡結凸體（舌部）與柄體對應面具斜（弧形）導面（圓形邊緣
），另一端設嵌合槽（承窩），於嵌合槽（承窩）兩側設卡結點（加強肋部），惟本
案卡結凸體斜導面與嵌合槽之卡結點形成逆向卡制之定位效果，係為引證案所不及，
本案當具進步性。又本案專利說明書第四頁雖僅載柄體末端凸設有一卡結凸體，卡結
凸體斷面呈斜擴張狀，內側面具有斜導面，但由圖式六，關係人主張其弧形係指呈上
下窄之斜導面，卡結凸體之下側兩鈍角為具有弧形之倒角構造，係與說明書相符，
又本案之卡結凸體與嵌合槽，如在同一平面觀之，固具重疊面之設計。惟本案杓體與
柄體設計，分屬相交九十度之兩個平面，可一體成形，自不發生產品無法脫模之問題
，且有樣品可稽，此特徵亦為引證案所不具。而本案依申請專利範圍所揭特徵，係一
整體性構造，並不能由部分元件而據以認定其特徵，故主張申請專利範圍的部分刪除
，顯有擴張其主張之情事，所訴理由並不足採。綜上所述，被告所為本案舉發不成立
之審定，並無違法，一再訴願決定遞予維持，亦無不合。原告起訴意旨，難謂有理由
，應予駁回。又本件事實已臻明確，原告請求行言辯辯論，本院認無必要，併予明
。
據上論結，本件原告之訴為無理由，爰依行政訴訟法第二十六條後段判決如主文。
中    華    民    國     八十七      年      一      月      十四       日
                    行 政 法 院 第 二 庭
                                審 判 長 評  事      黃  綠  星
                                         評  事      廖  政  雄
                                         評  事      徐  樹  海
                                         評  事      彭  鳳  至
                                         評  事      黃  合  文
右  正  本  證  明  與  原  本  無  異
                                         法院書記官  王  福  瀛
中    華    民    國     八十七      年      一      月      十六       日
